臺灣臺中地方法院刑事判決                            九十年度自字第五七三號
    自  訴  人  丁○○
    被      告  戊○○
    選任辯護人  常照倫
右列被告因違反農會法案件，經自訴人提起自訴，本院判決如左：
    主  文
戊○○無罪。
    理  由
一、自訴意旨略以：
（一）被告戊○○為臺中縣清水鎮農會（下稱清水鎮農會）總幹事，自訴人原亦服務
      於清水鎮農會，擔任供銷部主任，並均登記為該農會第十四屆總幹事候聘人。
      詎被告為恐自訴人與之競爭，影響其被續聘之機會，竟利用其為現任總幹事之
      身分，對自訴人有監督權利之機會，利用其職權以非法方法妨害自訴人參加總
      幹事候聘之登記、遴選及聘任，情形如下：
  １、依行政院農業委員會之規定，凡核定准予登記為農會總幹事候聘人，必須依該
      委員會指定之時間參加面談，如逾時不到，作放棄論。自訴人聲請登記經核定
      後，該委員會通知應於民國九十年一月十五日（星期一）上午十時至農訓協會
      三０二室面談，故於同年月十日上午九時許，自訴人在信用部填妥請假簿，並
      請同事即證人丙○○蓋妥代理人之章，轉交信用部主任即證人甲○○核章。但
      經證人甲○○與丙○○商談後，證人丙○○即將其代理人名字刪除，不願代理
      自訴人之職務，經自訴人當場質問二人，均支吾其詞，無法正面以對，惟私下
      則表示係受被告指示不准自訴人請假之故。因無人可代理職務，無法請假，自
      訴人不得已於同年月十一日，以清水郵局第八號存證信函向清水鎮農會辦理請
      假手續，並副知臺中縣政府備案。被告並以其為清水鎮農會人事評議小組召集
      人身分，以此為由將自訴人記過處分，並剋扣自訴人參加面談日（即九十年一
      月十五日）之薪津，阻擾自訴人參加農委會之面談及與之競選總幹事。
  ２、嗣自訴人經核定為農會總幹事候聘人後，因清水鎮農會第十四屆會員代表將於
      九十年二月十五日選舉，而農會總幹事係由當選之理事決議聘任，理事則由會
      員代表選舉產生，因此何人所推舉之會員代表候選人當選會員代表，當選會員
      代表人數之多寡，影響理事當選之人數多少，間接影響總幹事候聘人之能否被
      聘任，是以自訴人須走訪各農會會員，請求會員支持，欲在同年二月五日至二
      月二十三日請假，因代理人表示不敢代理，遂於同年一月二十一日以寄發存證
      信函方式向農會請假，被告卻以業務繁忙及參與農會總幹事候聘係私事而不准
      假。惟因係私事，所以自訴人才要請假，否則如非私事何必請假；且農會選舉
      係會務股之業務，與其他部門無關，自訴人並非會務股人員，亦不參與農會選
      務工作，被告以上開理由不准自訴人請假，顯係藉機阻止自訴人與之競選總幹
      事。
  ３、又因九十年二月十五日即清水鎮農會第十四屆會員代表、組長改選日，因會員
      代表當選人數將影響理事當選人數，及總幹事候聘人之能否被聘任，自訴人乃
      於同年月七日下午一時許，在清水鎮農會信用部，當面向被告報告，將於同年
      月十五日當日請假一日，惟亦遭被告當面拒絕，自訴人雖亦填寫請假單，但因
      代理人表示不能代理，不得已始於同年月八日以清水郵局第三九號存證信函向
      被告請假。
  ４、綜上，被告一再以不准假之方式，使自訴人處於無法與之競爭之情勢，顯係利
      用其總幹事之職權，阻擾自訴人參與與其競爭總幹事之候聘，而以此間接變相
      之非法方法，達排除阻擾自訴人參與與其競爭被遴選、候聘之目的。
  ５、再者，被告不僅對自訴人上開請假未予准許，並且透過其為清水鎮農會人事評
      議小組會議召集人之身分，對自訴人之上開請假未准，予以記過懲戒處分。被
      告又在八十九年十二月十四日自訴人至臺中縣政府辦理登記手續後，隨即於同
      年月十八日，將自訴人由供銷部主任，調降為信用部櫃台業務員，公報私仇，
      以非法方法妨害自訴人之總幹事登記、遴選及被聘任。因認被告就此部分係涉
      有違反農會法第四十七條之三第二項之罪嫌。
（二）被告因涉及農會會員代表選舉賄選嫌疑，於九十年二月十三日傍晚，被有關司
      法單位在臺中縣警察局清水分局刑事組約談後，步至該分局樓下一樓樓梯口公
      眾可出入之場所，有多家電視記者向其採訪有關司法單位約談內容及結果時，
      竟意圖散布於眾，公然向採訪之電視媒體記者指摘傳述稱：「係丁○○那邊的
      人在買票云云」，使自訴人名譽遭受毀損。之後另一位記者向其採訪時，又向
      該記者指稱：係對方在買票云云，一再妨害自訴人名譽，以藉此打擊自訴人，
      並經電視媒體於電視節目中予以報導，顯然已觸犯刑法第三百十條第一項之罪
      嫌。
二、按犯罪事實應依證據認定之，無證據不得推定其犯罪事實；又不能證明被告犯罪
    者，應諭知無罪之判決，刑事訴訟法第一百五十四條、第三百零一條第一項分別
    定有明文。次按事實之認定，應憑證據，所謂證據，須適於為被告犯罪事實之證
    明者，始得採為斷罪資料，如未能發現相當證據，或證據不足以證明，自不能以
    推測或擬制之方法以為裁判基礎；又認定不利於被告之事實，須依積極證據，苟
    積極證據不足為不利於被告事實之認定時，即應為有利於被告之認定，更不必有
    何有利之證據，最高法院五十三年台上字第二七五０號、四十年台上字第八六號
    、三十年上字第八一六號分別著有判例可資參照。
三、自訴人認被告涉有違反農會法第四十七條之三第二項及刑法第三百十條第一項之
    罪嫌，係以證人乙○○之證述及卷附臺中縣政府函、存證信函、行政院農業委員
    會邀約登記農會總幹事候聘人面談通知書、請假簿、清水鎮農會員工懲戒事實通
    知書、員工人事命令、薪津單、錄影帶等件，資為論據。訊據被告堅詞否認有何
    右揭犯行，辯稱：(一)自訴人請假三次，均未依規定自覓代理人，請假簿亦均未經
    單位主管批准或送至總幹事處。另農會請假有一定之手續，要用書面，不能以面
    告方式為之。請假一天，只需單位主管同意即可，不需總幹事批准。又自訴人不
    依規定請假，擅離職守而遭處分，係農會人事評議小組會議表決之結果；對自訴
    人為職務之調整，則係被告擔任自訴人主管之人事權責，自訴人如有異議，應依
    法申請複議，與選聘總幹事一事無關。(二)九十年二月十三日在臺中縣警察局清水
    分局一樓樓梯口處之發言，並未直接表示係自訴人本人賄選；且因該次農會總幹
    事選舉，自訴人與被告競爭激烈，被告突遭檢警大舉搜索傳喚，依正常合理判斷
    ，應係對方陣營抹黑誣告手法，而經檢警查察結果，又未發現被告陣營不法賄選
    之資料，被告才向記者表示係對手那邊的在賄選，除係情理中之反應，所指涉之
    對手陣營，亦非特定對象，且被告亦確有查證聽聞對手陣營賄選之事實，所陳內
    容係出於自衛、自辯、可受公評之事實，應不成立誹謗罪等語。
四、關於被告涉有違反農會法第四十七條之三第二項罪嫌部分：
（一）按農會聘僱人員之差假，應分別填具公差單或請假單，簽經總幹事核准行之，
      但直屬主管以外人員請假在一日以內者，得由各該直屬主管人員核准。農會人
      事管理辦法第三十七條第一項定有明文。另按請假應覓人代理其公務，並應提
      出確實事證，修正前農會人事管理辦法第三十七條第二項本有明定，嗣於八十
      七年十月三十一日雖經修正刪除該項規定，然自訴人自陳：「（問：你任職信
      用部職員時的一般請假手續？）正常流程是，我為信用部職員，故請假要向信
      用部主任請假，要寫請假簿，寫好再拿給我代理人蓋章，再給信用部主任，信
      用部主任再轉給總幹事批示」等語；另一總幹事候聘人即證人乙○○亦證稱：
      「我們農會職員請假要找職務代理人」等語，有訊問筆錄可稽；另觀諸卷附之
      請假簿資料，每一農會人員請假均有委請代理人在請假簿上簽名蓋章等情，可
      知在前開辦法修正後，清水鎮農會之人員於請假時，仍依舊有規定，均先覓得
      代理人，並由代理人在請假簿上簽名蓋章後，始呈報單位主管批核，合先明
      。
（二）經查：
  １、自訴人指稱其因被通知參加九十年一月十五日之農會總幹事候聘人面談，而於
      九十年一月十日辦理請假手續，然因被告指示證人丙○○、甲○○不准自訴人
      請假，致使其未能覓得代理人，無法請假，不得已改用存證信函之方式辦理請
      假手續云云，固提出存證信函一紙欲資佐憑，然為被告所否認，另訊之證人丙○○則結證稱：「．．．我原本有要幫他代並在請假單上簽名蓋章，但想要那
      段時間農會很忙，故又塗掉拿給他，我請他去找機動人員來代理。我是先簽名
      ，並且塗掉後才把請假單還給自訴人．．．」「（問：有無跟自訴人說是因為
      上級人員的要求才不能幫他代理？）沒有」等語。清水鎮農會信用部主任即證
      人甲○○亦到庭證述：「（問：九十年一月十日自訴人請假事宜，是否知情？
      ）我不知道這件事情，因為我沒有收到一月十日的請假簿」「（問：九十年一
      月十日自訴人請丙○○代理，自訴人稱該次請假簿有送到你桌上，後來你與丙○○商談後，丙○○將代理人的簽章刪掉，是否有此事？）一般請假有代理人
      我都會請假。該次請假我是事後才知道丙○○無法代理，就不會呈上來給我看
      。那天我根本沒有看到自訴人的請假單」等語，有訊問筆錄可考。自訴人復未
      能提出其他證據證明被告有何指示證人丙○○、甲○○不准自訴人請假之情事
      ，上開所陳，尚無足取。
  ２、證人甲○○復結證稱：「（問：自訴人請假九十年二月五日至二月二十三日之
      事情，是否知情？）這件事我是事後才知道的，因為自訴人沒有代理人。請假
      簿是多人在使用，我是後來翻前面才看到他有那次的請假單。該次的請假單沒
      有送到我這邊來」「（問：自訴人請假九十年二月十五日這次，是否知情？）
      我不清楚」等語，核與自訴人所自陳其於九十年一月二十一日、二月八日係分
      別以存證信函之方式辦理請假手續，而非依循前揭請假之正常流程等情相符，
      堪信可採。依此，被告雖供認確有收受自訴人所寄發之前開二封存證信函，然
      辯稱：自訴人係未依相關規定辦理請假手續，以致未經准假；且就請假一日之
      部分，係屬自訴人主管單位即證人甲○○之職責，尚無需經總幹事即被告之同
      意，並無以不准假之方式，阻擾自訴人競選之情事等語，即非無據，堪予信採
      。
  ３、綜上，自訴人指稱被告有利用職權，而以一再不准假之非法方法，使其處於無
      法競爭之情勢，阻擾自訴人參與與被告競爭總幹事之候聘云云，顯無實據，無
      可信採。
（三）又按以強暴、脅迫或其他非法方法妨害他人競選或使他人放棄競選或妨害他人
      自由行使選舉權者，處五年以下有期徒刑，得併科五萬元以下罰金。以強暴、
      脅迫或其他非法方法妨害總幹事之登記、遴選或聘任者，亦同。前二項未遂犯
      罰之。農會法第四十七條之三固有明定。然考之該條之立法理由，則謂：「為
      避免暴力介入農會之各種選舉及農會總幹事之聘任，爰於第一項及第二項明定
      其行為之處罰。並於第三項規定未遂犯罰之。總幹事之產生過程，包括登記、
      遴選與聘任等三個階段，爰於第二項增列對於以非法方法妨害總幹事之登記或
      遴選者，亦應加以處罰之規定，以防止暴戾行為之發生。」是以，該條所定之
      「其他非法方法」，自應以與「強暴」、「脅迫」相當之暴力行為，始能該當
      。經查：
  １、自訴人於八十九年十二月十四日至臺中縣政府辦理農會總幹事登記手續後，於
      同年月十八日其職務即由供銷部主任降調為信用部櫃台業務員。且因前述請假
      手續不符規定，乃經清水鎮農會九十年第一次人事評議小組會議決議，分別以
      自訴人「九十年一月十五日未依規定程序請假，卻以存證信函分送到清水鎮農
      會及主管機關衊該會不准假，造成主管機關困擾外並破壞本會形象及名譽受
      損」及「九十年二月十五日農會農事小組改選日利用大部份員工派至選務工作
      之際不顧農會內部工作人員缺乏仍公然整日不假外出擅離職守貽誤要公」為由
      ，各予記過一次之懲戒處分等情，有清水鎮農會員工人事命令、員工懲戒事實
      通知書各一紙在卷可稽。
  ２、自訴人雖指稱被調降職務及懲戒處分，均係被告利用本身擔任農會人事評議小
      組會議召集人之身分，公報私仇，以非法方法妨害自訴人之總幹事登記、遴選
      及被聘任云云，然為被告所否認，自訴人復無法提出確切之證據以實其說，所
      陳是否屬實，已難盡信。退步言之，縱認自訴人在完成農會總幹事登記手續之
      辦理後，隨即被調降職務，確有時間上之巧合，是否與自訴人參加總幹事之競
      選不相關聯，尚非無疑，且所受之懲戒處分是否合法、合理，亦屬可議，然查
      ，農會員工職務之調整及農會人事管理上之懲，均須透過人事評議小組評議
      後，由總幹事核定行之，農會人事管理辦法第五條、第六條分別有明定。是以
      上開事項既均係人事評議小組決議之結果，手段上自與「強暴、脅迫」或其他
      暴力行為有間，核與前揭所述農會法第四十七條之三之規範目的即不相符。自
      訴人謂被告前開所為，係犯農會法第四十七條之三第二項之犯行，尚有未合。
（四）綜右所陳，自訴人所舉之證據均尚無足證明被告確有違反農會法第四十七條之
      三第二項之犯行。
五、關於被告涉有刑法第三百十條第一項之誹謗罪嫌部分：
（一）自訴人指稱：被告因涉及農會會員代表選舉賄選嫌疑，於九十年二月十三日傍
      晚，在臺中縣警察局清水分局刑事組經司法單位約談後，步至該分局一樓樓梯
      口公眾可出入之場所，有多家電視記者向其採訪約談內容及結果時，竟公然向
      採訪之電視媒體記者表示：「賄選係丁○○那邊的人」等情，業據被告供認在
      卷；另經本院會同自訴人、被告、選任辯護人常照倫律師當庭播放自訴人提出
      之錄影帶勘驗結果，亦屬無訛，有勘驗筆錄可考，堪信實在。
（二）惟按言論自由為人民之基本權利，憲法第十一條有明文保障，國家應給予最大
      限度之維護，俾其實現自我、溝通意見、追求真理及監督各種政治或社會活動
      之功能得以發揮。惟為兼顧對個人名譽、隱私及公共利益之保護，法律尚非不
      得對言論自由依其傳播方式為合理之限制。刑法第三百十條第一項及第二項誹
      謗罪即係保護個人法益而設，為防止妨礙他人之自由權利所必要，符合憲法第
      二十三條規定之意旨（司法院大法官會議解釋第五０九號解釋文參照）。至於
      刑法第三百十一條規定：「以善意發表言論，而有左列情形之一者，不罰：一
      因自衛、自辯或保護合法之利益者。二公務員因職務而報告者。三對於可受公
      評之事，而為適當之評論者。四對於中央及地方之會議或法院或公眾集會之記
      事，而為適當之載述者。」係法律就誹謗罪特設之阻卻違法事由，目的即在維
      護善意發表意見之自由。（以上為前開解釋理由書摘錄）該法條所謂之「善意
      」，乃惡意之對，係指行為人心意之初動，並無害惡於他人之意者而言（參王
      振興著，刑法分則實用增修本第三冊，第二百九十八頁）。是以行為人所發表
      之言論，客觀上雖存有足以妨害他人名譽之情形，如行為人主觀上並無詆譭他
      人之故意，自不該當於刑法第三百十條第一項之誹謗罪。
（三）經查：
  １、被告辯稱：「當時情況很亂，當時是檢調人員將我及其他會員代表候選人約二
      、三十位都是幫忙我的，集合到清水分局去調查。我當時不知道是怎麼回事。
      我一看在場的都是我這邊的人，就知道是有人去檢舉，當時我很氣，我也不知
      道請我到這邊要做什麼，且當時有到我家、辦公廳、其他幫我的人家進行搜索
      。因為被叫去的人都是我這邊的人，故一定是對方的人檢舉的」「（問：為何
      稱是丁○○那邊的人賄選？）因為競選是兩方面，我也沒有直接表示是丁○○
      本人，只是說那邊的人，對象很多」「（問：你當時所稱的對方是指何人？）
      我那時就有聽說對方要買票，但檢察官及警察去搜索過後，我這邊的人都搜不
      到資料，就表示不是我，故我才會講對方。檢察官跟警察會來搜索，一定是他
      有得到什麼資訊，或是有人檢舉，既然不是我們，就是對方」等語，核與前開
      勘驗之錄影帶內容相符；而被告當時確有因涉嫌違反選舉罷免法案件，而經臺
      灣臺中地方法院檢察署簽分九十年度選他字第四號偵辦一節，亦有該檢察署刑
      案資料查註紀錄表一份在卷足憑，所辯各節，尚非無據，亦符常情，可認被告
      所發表之上開言論，確係其因突遭檢警單位大舉搜查、約談，而基於被動立場
      所為之「自我防衛」、「自我辯白」行為。
  ２、另，本院就前開自訴人提出之錄影帶勘驗結果如下：
      由記者旁白敘述。
      記者訪問被告時，被告稱：是對方要惡搞才這樣子做。
      ．．．．
      場景：被告到臺中縣警察局清水分局接受偵訊，被告由清水分局一樓樓梯走到
      大門口警衛途中。
      記者訪問被告：就目前被約談情形做陳述。
      被告稱：我沒有被約談。
      記者問：聽說有會員代表傳出有賄選情形？
      被告稱：賄選是丁○○那邊的人，他們搞錯了。
      記者問被告：可以說一下賄選是怎麼回事？
      被告稱：不用想也知道，為了要競選打贏我才這樣。
      記者問：是否有黑函檢舉你們有賄選的事情？
      被告稱：事實上是對方賄選。檢察官搞錯了。
      記者問：對方是指誰？
      被告稱：就是我的對手。
      當時訪問記者看得到的至少有四支麥克風，還有其他的警方人員跟被告方面的
      人員在場，被告回答完後，即走入停在清水分局門口的廂型車離去。
      有勘驗筆錄可參。則以被告在剛被約談後，即被大批新聞記者包圍採訪而在短
      暫時間內為右開發言之情狀以觀，其發言之主要目的應在撇清己方選舉陣營並
      無賄選情事，尚無故意藉由媒體採訪之際，意圖散布於眾，而陳稱上開內容，
      用以妨害自訴人名譽之意思。且查，被告在記者初次問及「聽說有會員代表傳
      出有賄選情形」時，固曾答稱：「賄選是丁○○那邊的人」等語，惟嗣經記者
      詢問：「是否有黑函檢舉你們有賄選的事情」時，則已改稱：「事實上是對方
      賄選」，並於記者緊接追問：「對方是指誰」時，僅表示「就是我的對手」等
      情，詳如前述。益徵被告主觀上應無誹謗自訴人之故意，否則，豈有對記者之
      後之問題，均未具體明確回答之理？據上，被告發表上開言論，其起心動念之
      初並無惡意，應臻明確。
  ３、依上所述，被告前開所言，係屬刑法第三百十一條第一款所列：因自衛、自辯
      ，而以善意發表言論之情形，堪予認定。依該條規定，被告此部分之行為不罰
      。
六、綜右所陳，自訴人既無法提出確切證據證明被告有何妨害其總幹事遴選之情事，
    本院復查無任何積極證據可資證明被告確有違反農會法第四十七條之三第二項之
    犯行，不能證明被告此部分行為犯罪；另被告於九十年二月十三日傍晚，在臺中
    縣警察局清水分局一樓樓梯口所為之言論，又屬不罰之行為，則揆諸首揭說明，
    自應依法諭知無罪之判決。
據上論斷，應依刑事訴訟法第三百四十三條、第三百零一條第一項，判決如主文。
中      華      民      國      九十一      年      五    月    十五    日
                                臺灣臺中地方法院刑事第二庭
                                    法  官  莊  嘉  蕙
右正本證明與原本無異。
如不服本判決，應於送達後十日內向本院提出上訴狀（須附繕本），上訴於臺灣高等
法院臺中分院。
                                    書記官
中      華      民      國      九十一      年      五    月    十五    日
